【裁判字號】    99,訴,332
【裁判日期】    990923
【裁判案由】    返還不當得利
【裁判全文】
臺灣士林地方法院民事判決               99年度訴字第332號
原      告  陳新興
訴訟代理人  劉錦隆律師
被      告  陳楊美代
            陳柏榕
            陳柏瑋
            陳麗珠
            陳麗瑛
            陳麗真
            陳敏慧
            陳靜芬
            陳鈺鈞
共      同  林順益律師
訴訟代理人
上列當事人間返還不當得利事件，本院於民國99年9月1日言詞辯
論終結，判決如下：
    主  文
原告之訴及假執行之聲請均駁回。
訴訟費用由原告負擔。
    理  由
一、原告主張：訴外人陳盈守於民國77年間買受坐落嘉義縣民雄
    鄉○○○段304-10、304-86、304-87、304-88、304-89、30
    4-90地號等6 筆土地（下稱：系爭土地），登記於訴外人盧
    新丁名下。其後系爭土地列為中正大學用地之區段徵收範圍
    內，區段徵收後，土地所有人可以選擇領取補償費，亦可選
    擇領回40% 之抵價地。嗣訴外人即被告之被繼承人陳阿農向
    陳盈守買受系爭土地之7.5%，惟之後改為3.75% 。因陳盈守
    經商失利，四處躲債，陳阿農及其他土地買受人恐日久生變
    ，乃決定要求盧新丁向嘉義縣政府申請發給徵收補償費共計
    新臺幣（下同）3,971 萬300 元。詎陳阿農竟利用陳盈守躲
    債、盧新丁不知情之機會，仍向盧新丁取走系爭土地7.5%之
    補償費合計297 萬8,272.5 元。因陳阿農買受系爭土地比例
    3.75 %，僅能向盧新丁收取系爭土地3.75% 之補償費148 萬
    9,136 元，超過部分即為不當得利，自應依民法第179 條規
    定償還盧新丁，此項義務因盧新丁之死亡，依民法第1148條
    、第1153條規定，應由被告繼承並負連帶給付責任。又依盧
    新丁與陳盈守間借名契約關係，其於被告返還上開不當得利
    後，應將被告返還之不當得利交付陳盈守，陳盈守應為盧新
    丁之債權人。因盧新丁於陳阿農領取系爭土地補償費後已10
    餘年，仍怠於請求被告返還不當得利，陳盈守自得依民法第
    242 條規定，代位盧新丁向被告為請求。復因陳盈守已將對
    被告及盧新丁之債權讓與原告，為此以起訴狀繕本之送達，
    通知被告債權讓與之事實，訴請被告返還不當得利予盧新丁
    ，由原告代為受領。並聲明：(一)被告應連帶給付盧新丁148
    萬9,136 元，及自起訴狀繕本送達翌日起至清償日止，按年
    息5%計算之利息。(二)願供擔保，請准宣告假執行。
二、被告則以：依盧新丁於84年12月4 日與陳阿農及訴外人郭柏
    山、蘇添發、顏志發、王錫淵、陳實所簽立之協議書記載：
    「嘉義縣民雄鄉○○○段304-10等6 筆土地......，郭柏山
    等係上開全部土地之持有70% 之權利人，委任甲方（即盧新
    丁）登記為土地所有權人。乙方（郭柏山等6 人）持有上開
    全部土地之70% （其中蘇添發持有25%.....陳阿農持有7.5%
    ）。雙方同意，由甲方向嘉義縣政府撤銷發給抵價地申請，
    改為申請發給補價地價（含加發4 成）......，全部補償地
    價，依本協議第2 條約定之比例分配..... 」是陳阿農依其
    與盧新丁所書立協議書取得補償費，應無不當得利問題，更
    與陳盈守無涉。又原告曾以被告被繼承人陳阿農與陳盈守間
    存有系爭土地7.5%之買賣契約，訴請被告給付，經分臺灣臺
    北地方法院97年度訴字第1259號事件（下稱：前事件），依
    該事件一審判決（下稱：前事件一審判決）所認定，陳阿農
    業已支付價金或以陳盈守積欠之債務抵付價金，更證陳阿農
    並無不當得利情事。又依原告於前事件所提出之嘉義縣民雄
    鄉調解委員會84年度民調字第76號調解書，係由蘇添發、顏
    志發及郭柏山與盧新丁成立調解，其中1,290 萬5,847.5 元
    讓與蘇添發領取，其中1,489 萬1,362.5 元讓與顏志發領取
    ，足認盧新丁與陳阿農並無直接債權債務關係，補償費關係
    應存在盧新丁與顏志發、蘇添發之間，縱認陳盈守與盧新丁
    間有信託登記關係，惟盧新丁對陳阿農並無任何權利可主張
    ，陳盈守自無從代位盧新丁對被告行使權利。盧新丁果受有
    損害，其請求對象亦為蘇添發及顏志發，與陳阿農無直接關
    係。又陳盈守未曾向盧新丁請求，原告亦未舉證陳盈守與盧
    新丁間存有借名契約關係，且信託契約重在對人之信用關係
    ，信託人非經受託人同意，不得將信託契約所生權利概括讓
    與他人，陳盈守依法自不得將信託關係之權利讓與原告。再
    原告及陳盈守亦未曾將債權讓與之事實，合法通知原告主張
    之債務人陳盈守等語，資為抗辯。並聲明求為判決駁回原告
    之訴，及如受不利之判決，願供擔保免為假執行。
三、兩造不爭執之事實：
  (一)原告曾於前事件以陳阿農向陳盈守買受系爭土地之應有部分
    7.5%，約定價金271 萬8,000 元，惟陳阿農僅給付135 萬5,
    000 元，尚餘價金135 萬5,000 元未給付，原告係陳盈守債
    權受讓人為由，訴請被告連帶給付系爭土地土地應有部分7.
    5%之買賣價金餘款135 萬5,000 元，經前事件一審判決駁回
    原告之訴後（本院卷第33-37 頁），原告提起上訴，復經臺
    灣高等法院於98年11月8 日以該院98年度上字第73號判決（
    下稱：前事件二審判決）駁回原告對被告之請求確定（臺灣
    臺北地方法院98年度審訴字第6968號卷第9-17頁，上開案卷
    下稱：北院卷）。
  (二)盧新丁於78年2 月27日登記為系爭土地所有權人。其後行政
    院以83年12月13日台內地字第835009號函，暨臺灣省政府
    以83年12月19日83府地六字第122938號函，核定國立中正大
    學特定區○○區段徵收，系爭土地列入區段徵收範圍，經嘉
    義縣政府於84年9 月5 日至84年10月4 日期間公告。盧新丁
    於84年10月2 日向嘉義縣政府申領抵價地，嗣於84年12月4
    日與郭柏山、蘇添發、陳阿農、顏志發、王錫淵、陳實簽訂
    協議書（本院卷第39頁被證4 ），再於84年12月11日與郭柏
    山、蘇添發、顏志發在嘉義縣民雄鄉調解委員會成立84年民
    調字第76號調解，依該協議書及調解結果（本院卷第75頁被
    證7 ），於84年12月5 日向嘉義縣政府撤回抵價地申請，經
    嘉義縣政府於85年2 月14日發放補償金2,836 萬4,500 元予
    盧新丁，再於87年11月2 日加發4 成補償金1,134 萬5,800
    元予盧新丁。
  (三)盧新丁已依(二)所述協議書、調解結果履行給付義務。
  (四)陳阿農於90年7 月21日死亡，被告為陳阿農之繼承人。
四、按法院於確定判決理由中，對訴訟標的以外當事人所主張或
    抗辯之重要爭點，本於兩造辯論之結果所為之判斷結果，除
    有顯然違背法令，或當事人提出新訴訟資料足以推翻原判斷
    之情形外，於同一當事人間，就與該重要爭點有關之他訴訟
    ，不得再為相反之主張，法院亦不得作相異之判斷，此源於
    訴訟上之誠信原則及當事人公平之訴訟法理，避免紛爭反覆
    發生，以達「一次解決紛爭」所生之一種判決效力（拘束力
    ），即所謂「爭點效」，亦當為程序法所容許（最高法院96
    年臺上字第1782號判決、同年度第2569號判決、97年臺上字
    第2688號裁定意旨參照）。本件兩造均為前事件當事人，前
    事件確定判決（即前事件二審判決），已就以下兩造重要爭
    點為判斷，依前開說明，於本件兩造當事人未提出新訴訟資
    料之情況下，兩造於本訴訟不得再為相反之主張，本院亦不
    得作相異之判斷：
  (一)陳阿農偕陳實、蘇添發、顏志發、王錫淵、郭柏山，於84年
    1 月13日與陳盈守簽訂買賣契約書（下稱：系爭買賣契約）
    ，內容記載向陳盈守買受系爭土地應有部分70% ，其中陳阿
    農買受應有部分7.5%等語（前事件二審判決事實及理由欄七
    (一)）。
  (二)陳阿農於簽訂系爭買賣契約，約定以271 萬元向陳盈守買受
    系爭土地應有部分7.5%後，另要求買受比例減為3.75% ，價
    金減為135 萬元，經陳盈守同意並受領135 萬元價金給付，
    已發生系爭買賣契約標的範圍及價金變更之效力。
五、基上兩造爭執要旨、不爭執事項及前事件爭點效所確定之事
    實，本院認本件兩造所餘爭點應包括：
  (一)因盧新丁上開三、(三)給付行為，陳盈守對盧新丁之債權是否
    仍存在？盧新丁對陳阿農是否仍存有原告主張之148 萬9,13
    6 元不當得利債權？
  (二)陳盈守對盧新丁之借名登記契約或信託契約債權是否得讓與
    ？讓與通知是否已到達盧新丁？
六、茲就以上爭點分述如下：
  (一)盧新丁給付後，陳盈守與盧新丁、盧新丁與陳阿農間之債權
    債務關係：
  1.按代理人雖未以本人名義或明示以本人名義為法律行為，惟
    實際上有代理本人之意思，且為相對人所明知或可得而知者
    ，為隱名代理，仍應對本人發生代理之效力（最高法院92年
    臺上字第1064號、91年臺上字第2461號判決意旨參照）。本
    件依被告所提84年12月4 日所訂立之系爭協議書第5 條、第
    6 條約定，陳阿農應領得之系爭土地7.5%補償金，係由蘇添
    發代表領取，是系爭土地7.5%之補償費297 萬8,272.5 元，
    依前開調解書內容，雖合併其餘部分共計1,290 萬5,847 元
    （占系爭補償金總額32.5% ）而由蘇添發領取，惟蘇添發就
    其中297 萬8,272.5 元係代理陳阿農領取，為相對人盧新丁
    所明知，自屬隱名代理，依前揭說明，自應發生隱名代理人
    蘇添發代理本人陳阿農與盧新丁為297 萬8,272.5 元物權行
    為（所有權移轉）之效果，給付關係應發生於盧新丁與陳阿
    農間，被告抗辯補償費給付關係存在盧新丁與蘇添發之間，
    與陳阿農無涉云云，尚非可採。
  2.次按向第三人為清償，經其受領者，經債權人承認，或受領
    人係債權之準占有人者，債務人不知其非債權人者，有清償
    之效力，民法第310 條第1 、2 款定有明文。本件盧新丁依
    其與陳盈守間借名登記契約法律關係，固有交付土地徵收補
    償款予陳盈守之義務（類推適用民法第541 條第1 項規定）
    ，惟依被告所提84年12月4 日製作之系爭協議書，陳阿農及
    郭柏山、蘇添發、顏志發、王實淵及陳實，應係提出其等與
    陳盈守間就系爭土地所簽立買賣契約，並以伊等為陳盈守對
    盧新丁系爭土地借名契約債權之準占有人自居，主張伊等為
    系爭土地借名契約之債權人（系爭協議第1 條約定參照）。
    而其後陳盈守或原告並未爭執盧新丁對郭柏山等清償之效力
    ，原告於前事件對被告及陳實起訴，亦認陳阿農所買受之系
    爭土地應有部分比例為7.5%，顯可認原借名契約債權人陳盈
    守已「承認」盧新丁對第三人陳阿農所為之清償，依前揭法
    條規定，應認已發生盧新丁對陳盈守清償「借名契約」交付
    補償款債務之效力。又盧新丁之前開給付陳阿農行為，既已
    發生對借名人陳盈守清償之效果，自非因上開給付陳阿農行
    為而受有損害之人，盧新丁對陳阿農自無從依不當得利法律
    關係，訴請陳阿農給付。至陳盈守因盧新丁之給付而直接受
    損害（借名契約債務消滅），得否依不當得利法律關係直接
    訴請被告給付，則屬另一法律關係，非本件訴訟標的所應審
    究。
  3.又縱認陳盈守未承認盧新丁對陳阿農所為清償，如前所述，
    陳阿農持有與陳盈守間系爭土地7.5%之買賣契約書面，其後
    陳阿農與陳盈守間另行合意減縮買賣標的比例為3.5%，非第
    三人陳阿農所得知悉，且縱原告於前事件訴訟程序，原亦認
    買賣系爭土地應有部分比例仍為7.5%。是以，陳阿農以債權
    準占有人自居，盧新丁不知其就超過3.5%部分非債權人而為
    清償，依前揭民法第310 條第2 款規定，仍生清償效力，其
    效果仍與2.同。
  4.綜上，盧新丁對陳阿農為給付後，依民法第310 條第1 款、
    第2 款規定，已生清償效果，陳盈守與盧新丁間債權債務已
    消滅，盧新丁與陳阿農間亦不生不當得利債權債務關係。
  (二)依上所述，陳盈守與盧新丁既已無債權債務關係存在，兩造
    間所爭執陳盈守對盧新丁債權是否得讓與、讓與通知是否已
    合法到達債務人盧新丁，即無再予討論必要。
七、從而，原告本於前揭原因事實，主張其因受讓陳盈守之債權
    而為盧新丁之債權人，依民法第242 條規定，代位行使盧新
    丁對被告之不當得利之債權，訴請被告對盧新丁給付148萬
    9,136 元，並由原告代為受領，無為理由，應予駁回。又原
    之訴既經駁回，其假執行之聲請即失所依據，應併予駁回之
    。
八、本件事證已臻明確，其餘兩造主張、陳述暨所提之證據，經
    審酌均與本院前揭判斷不生影響，爰不一一詳予論述，附此
    敘明。
九、據上論結，原告之訴為無理由，依民事訴訟法第78條判決如
    主文。
中    華    民    國    99    年    9     月    23    日
                  民事第三庭  法  官  王本源
以上正本證明與原本無異。`
如對本判決上訴，應於判決送達後20日內向本院提出上訴狀；若
委任律師提起上訴者，應一併繳納上訴審裁判費，否則本院得不
命補正逕行駁回上訴。
中    華    民    國    99    年    9     月    30    日
                              書記官  周玉惠

司法院資訊處製作；財團法人民間司法改革基金會備份。
